【裁判字號】    98,交抗,700
【裁判日期】    981028
【裁判案由】    聲明異議
【裁判全文】
臺灣高等法院高雄分院刑事裁定         98年度交抗字第700號
抗  告  人  交通部公路總局高雄區監理所
代  表  人  丙○○
抗  告  人
即受處分人  甲○○
送達代收人  乙○○
上列抗告人因違反道路交通管理處罰條例聲明異議案件，不服臺
灣高雄地方法院中華民國98年8 月27日裁定（98年度交聲字第23
11號），提起抗告，本院裁定如下：
    主  文
原裁定及原處分均撤銷。
甲○○汽車駕駛人，駕駛汽車經測試檢定酒精濃度超過規定標準
，處吊扣駕駛執照十二個月，並應接受道路交通安全講習。
    理  由
一、原處分機關抗告意旨略以：有關一行為同時觸犯刑事法律及
    違反行政法義務規定，經檢察官依刑事訴訟法第253 條之1
    為緩起訴處分後，行政機關得否就該違反行政法義務事項再
    處以行政罰，法務部行政罰法諮詢小組第一次會議記錄記載
    「緩起訴乃附條件的不起訴處分，亦即為不起訴處分的一種
    ，此觀諸刑事訴訟法第256 條規定自明。檢察官為緩起訴處
    分時，依刑事訴訟法第253 條之2 第1 項規定，對被告所為
    之指示及課予之負擔，係一種特殊的處遇措施，並非刑罰，
    因此，刑事案件經檢察官為緩起訴處分確定後，宜視同不起
    訴處分確定，依行政罰法第26條第2 項規定，得依違反行政
    法上義務規定裁處之」，作成結論。而本件受處分人有酒後
    違規駕車之行為，其所涉之刑責部分，雖經為緩起訴處分，
    但其違反行政法上義務部分，仍可依道路交通安全管理處罰
    條例之規定予以裁罰，原裁定認為罰鍰部分不得再罰，尚有
    未洽，爰提起抗告，請求撤銷原裁定云云。
二、受處分人抗告意旨略以：原審法院既認為原處分機關關於罰
    鍰部分，有違反一事不二罰規定，自應認原處分全部無效，
    且行政機關在處分時間點上有任意拖延怠職之實，爰請求撤
    銷原裁定，另為全部均不罰之裁定云云。
三、原處分機關略以：受處分人即異議人甲○○於民國96年10月
    18日凌晨4 時4 分許，酒後駕駛車牌號碼ZJ-2519 號自用小
    客車，行經高雄縣鳳山市○○○路59號前，因不勝酒力撞擊
    停放路旁車輛肇事，經警據報前往處理，並對其施以酒測，
    發現其呼氣酒精濃度為每公升1.2 毫克，超過法定標準值，
    當場掣單舉發，並依道路交通管理處罰條例第35條第1 項第
    1 款、違反道路交通管理事件統一裁罰基準及處理細則第41
    條、第43條、第44條、第67條及違反道路交通管理事件統一
    裁罰基準表規定，裁處罰鍰新台幣（下同）49,500元，吊扣
    駕駛執照12個月，並施以道安講習等情。
四、經查：
  (一)按【汽車駕駛人，駕駛汽車經測試檢定酒精濃度超過規定標
    準者，處15,000元以上60,000元以下罰鍰，並當場移置保管
    該汽車及吊扣其駕駛執照1 年；因而肇事致人受傷者，並吊
    扣其駕駛執照2 年；致人重傷或死亡者，吊銷其駕駛執照，
    並不得再考領】，道路交通管理處罰條例第35條第1 項第1
    款定有明文。次按，【一行為同時觸犯刑事法律及違反行政
    法上義務規定者，依刑事法律處罰之，但其行為應處以其他
    種類行政罰或得沒入之物而未經法院宣告沒收者，亦得裁處
    之；前項行為如經不起訴處分或為無罪、免訴、不受理、不
    付審理之裁判確定者，得依違反行政法上之義務規定裁處之
    】；【違反行政法上義務而受罰鍰、沒入或其他種類行政罰
    之處罰時，適用本法，但其他法律有特別規定者，從其規定
    】，行政罰法第26條、第1 條分別定有明文。而上開道路交
    通管理處罰條例第35條第1項 第1 款規定，係對行為人違反
    行政法上義務規定之裁處，且該條例關於一行為同時觸犯刑
    事法律及違反行政法上義務規定者，並無特別規定，故若汽
    車駕駛人酒後駕車之行為，經測試檢定酒精濃度超過規定標
    準，而同時涉有刑法第185 條之3 公共危險罪嫌時，道路交
    通管理處罰機關除有行政罰法第26條第1 項但書得處以其他
    種類行政罰者之情形，得裁處其他種類行政罰外，關於罰鍰
    部分，即應依上開行政罰法第26條及道路交通管理處罰條例
    第10條規定移送該管地方法院檢察署處理，不得逕依道路交
    通管理處罰條例第35條第1 項第1 款規定，裁處行為人罰鍰
    之行政罰。
  (二)再按，【被告所犯為死刑、無期徒刑或最輕本刑3 年以上有
    期徒刑以外之罪，檢察官參酌刑法第57條所列事項及公共利
    益之維護，認以緩起訴為適當者，得定1 年以上3 年以下之
    緩起訴期間為緩起訴處分，其期間自緩起訴處分確定之日起
    算】，刑事訴訟法第253 條之1 第1 項定有明文。行政罰法
    第26條已明揭一事不二罰之原則，即應受行政罰之行為如經
    不起訴處分或為無罪、免訴、不受理、不付審理之裁判確定
    者，始得依違反行政法上義務規定裁處之。而上開法條規定
    並未包括緩起訴處分在內，且緩起訴處分就其使被告免於刑
    事訴追之效果而言，雖與不起訴處分相同，且緩起訴處分另
    須於一定期間內遵守或履行刑事訴訟法第253 條之2 各款所
    規定之事項，該須遵守或履行之義務，需經受處分之被告同
    意，與刑罰純屬國家刑罰權單方之規定不同，然若有刑事訴
    訟法第253 條之3 第1 項各款情形，檢察官仍得依職權或依
    告訴人之聲請，將緩起訴處分撤銷，故緩起訴處分之性質顯
    與不起訴處分不完全相同，且經檢察官為緩起訴處分，並命
    被告向公益團體捐款或提供義務勞務者，被告係履行檢察官
    為緩起訴處分命令，此等命令名義上雖非刑罰，但仍是一種
    特殊的處遇措施，造成被告之財產減少或義務增加，性質上
    亦屬干預人民自由之處分，與刑事制裁無異，實質上為刑事
    處罰。基此，故若汽車駕駛人酒後駕車之行為，經檢察官為
    緩起訴處分並命行為人提供義務勞務之刑事處罰，此時行政
    機關若再另為行政裁罰，無異一罪二罰，故行政機關應不得
    就同一行為再為與刑罰相類之罰鍰處分（臺灣高等法院暨所
    屬法院97年11月12日至14日法律座談會刑事提案第39號結論
    同此意旨）。
  (三)本件受處分人於上開時、地，飲用酒類後駕駛自用小客車為
    警測得其呼氣酒精濃度達每公升1.2 毫克。經警以受處分人
    違反道路交通管理處罰條例第35條第1 項為由，填製舉發違
    反道路交通管理事件通知單，並將受處分人移送原處分機關
    裁處49,500元罰鍰，吊扣駕駛執照12個月，並施以道安講習
    等情，為受處分人自承在卷，並有交通部公路總局高雄區○
    ○○○○道路交通管理事件裁決書、舉發違反道路交通管理
    事件通知單各1 份在卷可稽。又受處分人因上開酒後駕車案
    件，亦涉犯刑法第185 條之3 服用酒類致不能安全駕駛動力
    交通工具而駕駛罪嫌，而經臺灣高雄地方法院檢察署檢察官
    以96年度偵字第31219 號為緩起訴處分，緩起訴期間為1 年
    ，並命受處分人於緩起訴處分確定之日起3 個月內，向國庫
    支付8 萬元，而其已於97年1 月17日繳交緩起訴處分金8 萬
    元完畢，又上開緩起訴處分業於97年12月10日期滿等情，有
    上開緩起訴處分書、自行收納款項統一收據及台灣高等法院
    被告前案紀錄表在卷可稽，是上開事實均堪認定。
  (四)本件受處分人既已繳交緩起訴處分金8 萬元予國庫，性質上
    係實質財產權之剝奪，已對受處分人之權利造成影響，而具
    實質刑罰之效果，應該當行政罰法第26條第1 項之「依刑事
    法律」之處罰，揆諸首揭說明，抗告人就受處分人同一酒後
    駕車之行為，再予裁處罰鍰4 萬9,500 元，即有違反一事不
    二罰之原則。
  (五)另受處分人持有普通小型車駕駛執照等情，有公路監理電子
    閘門證號查詢汽車駕駛人資料1 紙在卷可佐，原處分機關依
    道路交通管理處罰條例第35條第1 項第1 款後段，吊扣其所
    依憑駕駛自用一般小客車資格之駕駛執照，並依同條例第24
    條第1 項第2 款之規定施以道路交通安全講習，均屬於法有
    據；再者，關於吊扣駕照，並施以道安講習部分，為屬罰鍰
    以外之其他種類行政罰，有兼具維護公共秩序之作用，依前
    揭行政罰法第26條第1 項但書規定，為達行政目的，行政機
    關仍得併予裁處，並無一事二罰之虞，是原處分機關此部分
    之裁處，於法並無不合。
  (六)按「違反本條例之行為，自行為成立之日起；行為有連續或
    繼續之狀態者，自行為終了之日起，逾3 個月不得舉發」；
    「行政罰之裁處，因3 年年期間之經過而消滅」，道路交通
    管理處罰條例第90條前段及行政罰法第27條第1 項分別定有
    明文。本件受處分人違規行為係於96年10月18日舉發，於98
    年7 月15日裁罰，均未違反上開舉發及裁處之時效規定，受
    處分人泛言裁罰機關在處分時間上有任意拖延怠職等語，尚
    無可採。
五、綜上所述，受處分人係駕駛自小客車違反道路交通管理處罰
    條例第35條第1 項第1 款「酒精濃度超過規定標準」之規定
    ，應吊扣駕駛執照12個月，並依同條例第24條第1 項第2 款
    規定，應接受道路交通安全講習。
六、原裁定諭知「原處分罰鍰部分撤銷。前項撤銷部分，不罰。
    其餘異議駁回」，固非無見；惟道路交通管理處罰條例第87
    條第1 項規定：「受處分人不服第8 條主管機關所為之處罰
    ，得於接到裁決書之翌日起20日內，向管轄地方法院聲明異
    議。」此條文中所謂之「處罰」，應指包括對受處分人裁處
    之違規事實是否正當，及裁罰所引用之法條是否適當而言，
    蓋此二者有不可分離之關係，即聲明異議應以交通違規行為
    為標的，非以處罰項目為範圍。原裁定既認原處分裁罰受處
    分人罰鍰不當，自應將原處分全部撤銷，另為妥適裁定。原
    裁定一面將原處分違法部分撤銷，一面又將其適法部分為異
    議駁回之諭知，難謂適法。又關於「不罰」之概念係指違規
    行為（刑法第12條、第18條第1 項、第19條第1 項、第21至
    第24條、行政罰法第7 條、第9 條第1 項、第3 項、第10條
    至第第13條參照）；原裁定既認受處分人確有酒醉駕車之違
    規行為，惟於主文又為「不罰」之諭知，用語難謂妥適。本
    件原處分機關及受處分人之抗告雖均無理由，惟原裁定及原
    處分均有上述可議處，自應由本院將原裁定及原處分撤銷另
    為裁定如主文第2 項所示。
據上論結，應依道路交通案件處理辦法第26條，刑事訴訟法第41
3條，裁定如主文。
中    華    民    國    98    年    10    月    28    日
                  刑事第一庭    審判長法  官  周賢銳
                                      法  官  徐美麗
                                      法  官  施柏宏
以上正本證明與原本無異。
不得再抗告。
中    華    民    國    98    年    10    月    28    日
                                      書記官  魏文常


司法院資訊處製作；財團法人民間司法改革基金會備份。
